【裁判字號】    94,訴,3894
【裁判日期】    950810
【裁判案由】    技師法
【裁判全文】
臺北高等行政法院判決
                                     94年度訴字第03894號
                              .
原      告  甲○○
訴訟代理人  丙○○
被      告  行政院公共工程委員會
代  表  人  吳澤成（主任委員）
訴訟代理人  乙○○
上列當事人間因技師法事件，原告不服行政院公共工程委員會技
師懲戒覆審委員會中華民國94年10月18日工程懲覆字第93063001
號技師懲戒覆審決議書，提起行政訴訟。本院判決如下：
    主  文
原告之訴駁回。
訴訟費用由原告負擔。
    事  實
壹、事實概要：
    原告民國（下同）80年2 月12日經台北市政府建設局府建二
    字第80010535號核准登記受聘於基泰營造股份有限公司（下
    稱基泰公司）擔任專任工程人員執行機械工程技師業務。90
    年8 月2 日經被告（90）工程企字第90027682號公告換發並
    變更住所及執業機構所在地，領有技執字第3454號技師執業
    執照，仍為基泰公司專任工程人員，迄91年11月14日被告以
    工程企字第09100486801 號公告註銷上開技師執業執照。惟
    經台北市政府工務局查認原告於89年擔任基泰公司專任工程
    人員期間，另任職於貴陽實業股份有限公司（下稱貴陽公司
    ），認其未專任專職於基泰公司，違反行為時技師法第19條
    第1 項第3 款及行為時營造業管理規則（下稱營造規則）第
    18 條 第1 項前段規定，遂移付懲戒。經被告所屬技師懲戒
    委員會作成93年6 月10日工程懲字第92022704號懲戒決議書
    （下稱原處分），決議應予停止業務8 個月。原告不服，向
    被告所屬技師懲戒覆審委員會提出覆審，經覆審駁回，被告
    乃以94年11月15日工程企字第09400420621 號公告原告停止
    執行業務期間，自94年11月10日起至95年7 月9 日止。原告
    仍不服，遂向本院提起行政訴訟。
貳、兩造聲明：
一、原告聲明：求為判決
(一)、確認原處分違法。
(二)、訴訟費用由被告負擔。
二、被告聲明：求為判決如主文所示。
參、兩造之爭點：
一、原告主張之理由：
(一)、原告為「機械工程科技師」，領有經濟部核發「機械工程科
    技師證書」，非屬營造規則所稱「專任工程人員」之「建築
    師」、「土木、水利、環境、結構工程科技師」，首先敘明
    。原告於80年2 月至91年11月受聘於基泰公司，擔任「機械
    工程科」技師，期間內依法領有「機械工程科技師執業執照
    」，執照業務範圍：從事機械設備之規劃、設計、監造、研
    究、分析、試驗、評價、鑑定、製造、安裝、保養、修護、
    檢驗及計畫管理等業務。而貴陽公司成立於79年5 月，（營
    業項目：漁具、音響設備之製造買賣業務）原告並無上班需
    要，更與營造業務無關。原告於89年度自貴陽公司領取薪資
    296,100 元，並於86年10月24日至89年10月23日擔任該公司
    董事。
(二)、被告援引內政部91年7 月25日臺內營字第0910009905號及93
    年4 月27日臺內營字第0930083475號函釋：「．．．是已擔
    任非營造業之公司負責人者，不得再擔任營造業專任工程人
    員」，遽認原告違反技師法第19條第l 項第3 款及營造規則
    第18條第1 項前段規定，實有誤判：
１、找錯對象：技師法第19條第1 項第3 款及營造規則第18條第
    l 項前段規定與前揭內政部函釋所稱營造業之「專任工程人
    員」，係指符合下列定義之人：
    (1)、營造規則第7 條、第8 條、第9 條有關申請登記為丙、
    乙、甲等營造業者應具條件之「專任工程人員」，均明訂：
    「．．．應為經濟部核准登記之土木、水利、環境（衛生）
    工程、結構工程科技師領有執業執照或經內政部核准登記之
    建築師．．．。」(2)、營造規則第19條：「營造業之專任工
    程人員，負承攬工程之施工責任．．．。」以上所定義之人
    ，即被告擬依法懲戒之對象，顯非指原告「機械工程科」技
    師。因原告領有之「機械工程科技師執業執照」，所明訂之
    執照業務範圍，皆與懲戒定義不符。依技師法第20條，技師
    所承辦之業務，不得逾越執照內記載之業務範圍，原告從未
    逾越執照內記載之業務範圍，從事土木或建築工程方面之行
    為。則原告既無違反技師法第20條之行為，自失依技師法第
    39條第1 款、第41條第1 項第3 款懲戒之附麗。
２、未採納台北市機械技師公會專業意見及立法旨意：93年2 月
    5 日台北市機械技師公會（93）北機技七字第518 號函認為
    ，原告「均依『技師法』及『營造業管理規則』之相關規定
    執行技師業務，並未有違反技師執業或簽證之相關事證。．
    ．．不構成應受懲戒事由．．．」。且營造業法第34條才是
    違反技師法第19條第1 項第3 款及營造規則第18條第1 項前
    段規定之懲戒依據及精神。又被告曲解營造規則第18條第1
    項之規定，因原告無違反技師法第6 條之情事，便不可能違
    反營造規則第18條第1 項規定，其理甚明。
二、被告主張之理由：
(一)、原告領有技師執業執照，登記受聘基泰公司擔任專任工程人
    員，執行技師業務，應為專任之繼續性從業人員，惟其受聘
    營造業期間，同時任職貴陽公司，已違反營造規則第18條第
    1 項規定：
１、營造規則第18條第1 項規定「營造業之專任工程人員應為繼
    續性之從業人員」，故技師以登記受聘營造業之方式執行技
    師業務，依上述規定所示，僅得在同一執業機構執行業務，
    應為專任工程人員，且為繼續性之從業人員。而所謂「專任
    」者，依改制前行政法院75年判字第2257號判例所示，係以
    「凡辦公時間內全部在聘僱機關服務或受聘僱用機關之支配
    於室外服務並依規定支領全部時間之報酬者屬之。如僅以部
    分時間為聘僱用機關工作支領車馬費或研究費等其他報酬者
    ，應非專任人員。並無按日計酬，按時計酬，按件計酬之分
    別。」，故技師受聘營造業擔任專任工程人員即應為繼續性
    之從業人員，於辦公時間內全部在聘僱廠商服務或受聘僱用
    廠商之支配於室外服務並依規定支領全部時間之報酬，且負
    承攬工程之施工責任。另依內政部93年5 月19日台內營字第
    0930006685號函，亦同其旨。
２、又依營造規則第6 條、第7 條第1 項第2 款（同規則第8 條
    第1 項第3 款、第9 條第1 項第3 款亦有相同規定）、第14
    條及技師法第8 條、第9 條規定，可知專任工程人員之設置
    ，係營造業許可登記之必要條件，因此營造規則第18條第1
    項係為落實營造業專任工程人員之專任性之強制規定。所謂
    「專任」，係指專職，並常赴工地現場執行業務，其目的在
    要求營造業專任工程人員專注於營造業業務，確保工程品質
    ，維護公共安全。故技師登記受聘營造業擔任專任工程人員
    者，自應專任專職於登記受聘之執業機構，不得再兼任其他
    業務或職務，始符合營造規則及技師法規範意旨。
３、本案原告所涉情節，依營造業主管機關台北市政府工務局查
    認所附原告89年度所得財稅資料顯示，原告該年度自貴陽公
    司領取薪資296,100 元；另依經濟部中部辦公室93年3 月12
    日經（93）中辦三字第09330876720 號函檢附之貴陽公司設
    立及歷次變更登記事項卡影本所示，原告於86年10月24日起
    至89年10月23日止擔任貴陽公司之董事，可知原告自80年3
    月6 日起，迄91年10月16日止任職基泰公司擔任專任工程人
    員期間，於86年10月24日至89年10月23日實係同時任職於貴
    陽公司，違反營造規則第18條第1 項規定自明。
(二)、原告辯稱其為機械工程科技師，非營造規則第9 條第2 項規
    定科別範圍內之技師，應不受營造規則第18條第1 項所規範
    云云，恐對營造規則第18條第1 項規定有所誤解：
１、營造規則第9 條第2 項規定，係指申請登記為甲等營造業者
    應具備條件之「置有專任工程人員1 人以上」，此條件之專
    任工程人員科別範圍，惟營造業者仍可依其需求聘任其他科
    別之技師擔任專任工程人員，受聘擔任專任工程人員之技師
    自應受營造規則第18條第1 項專任規定之規範，不因其非營
    造規則第9 條第2 項規定科別範圍內之技師而免其責任。
２、依70年7 月13日修正之營造規則第10條第1 項規定，所稱之
    「原動機、自動車、輪機科」，即為現今之「機械工程科」
    ；另依75年4 月30日修正之營造規則第45條第1 項「本規則
    修正發布前，已領有登記證書之營造業，得維持其原登記之
    資本額。但逕行申請登記為甲等之營造業，應維持其原登記
    之條件。」基泰公司原為逕行登記為甲等之營造業，原告係
    依70年7 月13日修正之營造規則第10條第1 項第2 款規定，
    受聘擔任基泰公司之專任工程人員，就此原告於92年8 月21
    日答辯函中亦曾自述，自應受營造規則第18條第1 項專任規
    定之規範，縱營造規則嗣後對營造業所需專業工程人員之範
    圍有所調整，對於已在營造業專任之工程人員，並不排除技
    師法及營造規則等相關法令之適用，自無因法令變更而使違
    反法令之行為成為合法行為之情事。故原告既擔任基泰公司
    之專任工程人員，自應受營造規則第18條第1 項專任規定之
    規範，另與其是否違反技師法第20條規定無涉。
(三)、臺北市機械技師公會93年2 月10日（93）北機技七字第518
    號函對營造規則第18條第1 項規定恐有誤解：
    依營造規則第18條第1 項、公司法第8 條第1 項規定；又內
    政部91年7 月25日台內營字第0910009905號、93年4 月27日
    台內營字第0930083475號函釋意旨，原告既已受聘擔任基泰
    公司專任工程人員，復同時擔任貴陽公司負責人，違反營造
    規則第18條第1 項規定甚為明確。臺北市機械技師公會93年
    2 月10日（93）北機技七字第518 號函說明三：「．．．因
    未兼任其他機構之技師而執行法定之技師業務，並無違反『
    技師法』或『營造業管理規則』第18條規定．．．」，對營
    造規則第18條第1 項規定恐有誤解。
(四)、營造業法於本案並不適用：營造業法係於92年2 月7 日公布
    施行，而本案違規情節發生於86至89年間，被告技師懲戒決
    議及技師懲戒覆審決議均係依行為時之營造規則予以懲戒，
    與營造業法無涉。
    理  由
壹、程序部分：
(一)、被告代表人原為郭瑤琪，於95年1 月25日訴訟進行中變更為
    吳澤成，有95年1 月25日華總一禮字第09510003732 號總統
    令影本1 件在卷可稽，茲據吳澤成於95年2 月23日具狀聲明
    承受訴訟，核無不合，應予准許。
(二)、按「訴狀送達後，原告不得將原訴變更或追加他訴。但經被
    告同意或行政法院為適當者，不在此限。被告於訴之變更或
    追加無異議，而為本案之言詞辯論者，視為同意變更或追加
    。」、「有左列情形之一者，訴之變更或追加應予准許：…
    三、因情事變更而以他項聲明代最初之聲明。」行政訴訟法
    第111 條第1 、2 項、第3 項第3 款定有明文。本件被告所
    為停止原告業務8 個月處分，於訴訟繫屬中之95年7 月9 日
    執行完畢，是原告於95年7 月20日言詞辯論期日當庭將原聲
    明「撤銷覆審決定及原處分。」，變更為「確認原處分違法
    。」，核係因情事變更，且為被告無異議，而為本案之言詞
    辯論，亦應准許。
貳、實體方面：
一、本件適用之法規：
(一)、按「技師不得有左列行為：．．．三、執行業務時違反與業
    務有關之法令。」「技師有左列情形之一者，除依本法規定
    處分外，應付懲戒：一、違反本法所定之行為者。．．．」
    「技師違反本法者，依左列規定懲戒之：一．．．三、違反
    第十九條第一項第二款至第七款規定情事之一者，應予停止
    業務或．．．」技師法第19條第1 項第3 款、第39條第1款
    、第41條第1 項第3 款分別定有明文。又「營造業應設置專
    任工程人員，負承攬工程之施工責任。營造業之管理規則，
    由內政部定之。」建築法第15條第1、2項著有規定。
(二)、次按「營造業之專任工程人員應為繼續性之從業人員，不得
    以定期契約勞工、公務員或開業之建築師任之，並不得再依
    技師法第六條規定執行其他業務或兼任其他營造業之職務。
    」為依建築法第15條第2 項授權訂定之營造規則（業於94年
    10月27日廢止）第18條第1 項所明定，核該規定，係斟酌建
    築法對營造業專任工程人員管理之目的，為執行母法之細節
    性、技術性事項加以規定，合乎立法意旨，且未逾越母法之
    限度，本院自得予以適用。又「．．．營造業管理規則第十
    八條第一項規定：『營造業專任工程人員應為繼續性之從業
    人員，不得以定期契約勞工、公務員或開業之建築師任之，
    並不得再依技師法第六條規定執行其他業務或兼任其他營造
    業之職務。』．．．是營造業專任工程人員依上開規定，應
    為專職並常赴工地現場，執行法令所賦予之任務。其立法意
    旨在要求專任工程人員應專注於營造業業務，並確保工程品
    質、維護公共安全。．．．」為內政部93年5 月19日台內營
    字第0930006685號函釋在案，核該函釋，乃內政部基於主管
    機關權責（見營造規則第2 條），就專任工程人員要求所為
    之指示，尚與立法之本旨無違，本院自得予以援用，故技師
    登記受聘營造業擔任專任工程人員者，自應專任專職於登記
    受聘之執業機構，不得再兼任其他業務或職務，始符合營造
    業管理規則及技師法，為落實營造業專任工程人員、執業技
    師之專任性之規範意旨。
二、兩造不爭之事實：
    原告80年2 月12日經台北市政府建設局府建二字第80010535
    號核准登記受聘於基泰公司擔任專任工程人員執行機械工程
    技師業務。90年8 月2 日經被告（90）工程企字第90027682
    號公告換發並變更住所及執業機構所在地，領有技執字第34
    54號技師執業執照，仍為基泰公司專任工程人員，迄91年11
    月14日被告因原告自行停止執業，而依據技師法第11條規定
    ，以工程企字第09100486801 號公告註銷上開技師執業執照
    （執照有效期間自90年8 月24日至94年8 月23日止）。惟原
    告於89年擔任基泰公司專任工程人員期間，另任職於貴陽公
    司，台北市政府工務局認其未專任專職於基泰公司，違反行
    為時技師法第19條第1 項第3 款及營造規則第18條第1 項前
    段規定，而移付懲戒。經被告所屬技師懲戒委員會作成93年
    6 月10日工程懲字第92022704號懲戒決議書，決議應予停止
    業務8 個月。原告不服，向被告所屬技師懲戒覆審委員會提
    出覆審，復遭覆審駁回，被告並以94年11月15日工程企字第
    09400420621 號公告原告停止執行業務期間，自94年11月10
    日起至95年7 月9 日止（原告當時原任職於駱鈴工程顧問股
    份有限公司）等事實，有經濟部工業技師登記卡、被告技師
    執業執照公告、台北市政府工務局92年2 月22日北市工建字
    第09251500000 號函、營造業專任工程人員差勤工作紀錄複
    查表、基泰公司90年7 至12月專任工程人員差勤工作記錄表
    、貴陽公司變更登記事項卡、原告勞工保險卡、扣繳憑單、
    被告上述公告、懲戒決議書、覆審委員會94年10月18日工程
    懲覆字第9306 3001 號技師懲戒覆審決議書影本附於原處分
    卷可稽，自堪信為真實。
三、原告循序提起本件行政訴訟，並主張；其為「機械工程科技
    師」，領有經濟部核發「機械工程科技師證書」，非屬營造
    規則所稱「專任工程人員」之「建築師」、「土木、水利、
    環境、結構工程科技師」。原告於89年自貴陽公司領取薪資
    296,100 元，並於86年10月24日至89年10月23日擔任該公司
    董事，惟無上班需要，更與營造業務無關。因原告領有之「
    機械工程科技師執業執照」，所明訂之執照業務範圍，皆與
    懲戒定義不符。且其從未逾越執照內記載之業務範圍，從事
    土木或建築工程方面之行為等語。
四、本院之判斷：
(一)、按「營造業之登記，分甲、乙、丙三等。」、「凡具有左列
    條者，得逕行申請登記為甲等營造業：一、資本額在八百萬
    元以上。二、置有專任技師三人以上，其中一人須為土木、
    水利、橋樑或衛生工程科工業技師，一人須為建築科工業技
    師，一人為原動機、自動車、輪機或電機科工業技師。」內
    政部70年7 月13日七十台內營字第30794 號令修正公布之營
    造規則第5 條、第10條第1 項定有明文；所謂「原動機、自
    動車、輪機科」，乃相當現今之「機械工程科」。又上開第
    10條規定嗣於75年4 月30日雖經內政部以（75）台內營字第
    387704號令刪除，惟於該修正之營造規則第45條第1 項則規
    定：「本規則修正發布日前，已領有登記證書之營造業，得
    維持其原登記之資本額。但逕行申請登記為甲等之營造業，
    應維持其原登記之條件。」。查基泰公司係依據該第10條規
    定所設立登記有案之甲等營造業，原告以機械工程技師受聘
    於該公司即係為維持其原始設立之條件，為兩造所不爭，並
    有基泰公司營造業登記資料影本在卷可憑（見本院卷第111
    至130 頁）。雖上述第45條條文，於85年12月13日經內政部
    以台內營字第8582209 號令刪除，然於修正增訂之第45條之
    4 第2 項仍規定：「逕行申請登記甲等之營造業，其依第四
    十五條之二及第六條第二項規定申請換領登記證書時，應維
    持其原登記之條件。」，迨至91年5 月3 日該部始以（91）
    台內營字第910083506 號令修正同條項規定為：「逕行申請
    登記甲等之營造業申請換領登記證書時，『得』維持其原登
    記之條件…」，是於91年之前，基泰公司均有聘雇機械工程
    技師以維持其原登記條件之必要，原告係該公司之專任工程
    人員，首堪認定。
(二)、次按「本規則所稱營造業，係指承攬營繕工程之營造廠商；
    工程範圍及項目由內政部定之。」、「設立營造業者，應報
    請內政部許可並應於開業六個月前向內政部申領營造業登記
    證書。逾期未申領者，內政部應撤銷其許可，並通知公司或
    商業登記主管機關撤銷其公司或商業登記。前項登記證書有
    效期限為五年，營造業應於登記期限屆滿前三個月，向內政
    部申請複查，並換領登記證書。逾期未申請複查或複查不合
    格者，撤銷其登記，並通知公司或商業登記主管機關撤銷其
    公司或商業登記。前項複查項目為負責人、專任工程人員、
    資本額、經營業績、機具設備、承攬工程查報及財務狀況。
    」行為時營造規則第3 條、第6 條第1 、2 、3 項分別著有
    規定。而內政部於91年5 月3 日雖將上述規則第3 條修正為
    「本規則所稱營造業，係指承攬營繕工程之營造廠商，其營
    業項目為經營建築及土木工程，並應專業經營。」；第6條
    第3 項亦有部分修正，然專任工程人員列為複查項目仍屬不
    變，顯見營造規則始終要求落實建築法第15條專任工程人員
    之規定。
(三)、再「有關得受聘營造業專任工程人員之土木工程、結構工程
    、環境工程、水利工程、電機工程、機械工程及航空工程科
    技師，其中水利工程、環境工程、電機工程、機械工程及航
    空工程等技師，其執業範圍並不包含建築結構物或建築物結
    構之施工，依技師法第二十條規定不得執行上開業務。」固
    有內政部89年7 月25日台（89）內營字第8907218 號函可參
    （見本院卷第75頁），惟機械工程技師雖不為建築結構物或
    建築物結構之施工，然其既仍為營造規則所規範之專任技師
    ，為執行營造業務之一環，自有該規則之適用，而不得謂僅
    有負責建築結構物或建築物結構施工之技師，始受該規則之
    規範，此觀行為時營造規則第14條第3 、8 款規定：營造業
    登記申請書應載明專任工程人員詳細資料及經其簽名等；與
    技師法第8 條第1 項第4 款規定：技師執業執照應記載執業
    機構名稱及所在地等情，益徵技師登記受聘營造業擔任專任
    工程人員者，自應專任專職於登記受聘之執業機構，不得再
    兼任其他業務或職務，以確保工程品質、維護公共安全。
(四)、查原告自86年10月24日即擔任貴陽公司董事，至89年10月23
    日止，且於89年度分別自基泰、貴陽公司領取薪資32萬8,00
    0 元、29萬6,100 元，有該公司股東臨時會議事錄及公司變
    更登記事項卡附卷可稽（分見原處分卷第50頁、第66至68頁
    ；本院卷第40頁）；是原告於上述期間，除擔任基泰公司專
    任工程人員期間，另於貴陽公司任董事乙職，亦堪認定。按
    貴陽公司係屬股份有限公司，其董事為董事會成員，而董事
    會除公司法或章程規定應由股東會決議之事項外，均應由董
    事會決議執行公司之業務，董事並受有報酬，此觀公司法19
    3 條、第196 條、第202 條規定甚明。則原告自86年10月24
    日至89年10月23日擔任貴陽公司之董事，自未專任專職於基
    泰公司擔任專任工程人員執行技師業務，是被告以其未專任
    專職於基泰公司，而依首揭規定，為上開裁罰處分，於法自
    無不合。至台北市機械技師公會93年2 月10日（93）北機技
    七字第518 號函認貴陽公司係經營漁具及釣具製造加工買賣
    、電子及音響設備買賣之進出口貿易公司，並無涉及技師法
    或營造業管理規則規範之專業技師執行業務之相關範疇云云
    ，容有誤解法律規定；原告主張其未違反行為時營造規則第
    18條第1 項規定云云，亦係其個人主觀法律見解，俱無可採
    。
五、從而，原懲戒決議以原告違反行為時技師法第19條第1項第3
    款及營造規則第18條第1項等規定，依行為時技師法第39條
    第1 款及第41條第1 項第3 款規定，裁處原告應予停止業務
    8 個月之決議，洵無違誤，覆審決議予以維持，亦稱妥適。
    原告徒執前詞，訴請確認該處分違法，為無理由，應予駁回
    。
據上論結，原告之訴為無理由，爰依行政訴訟法第98條第3 項前
段，判決如主文。
中    華    民    國    95    年     8    月   10     日
                        第七庭審判長法  官  黃本仁
                                    法  官  黃秋鴻
                                    法  官  林玫君
上為正本係照原本作成。
如不服本判決，應於送達後20日內，向本院提出上訴狀並表明上
訴理由，如於本判決宣示後送達前提起上訴者，應於判決送達後
20日內補提上訴理由書（須按他造人數附繕本）。
中    華    民    國    95    年     8    月   10     日
                                    書記官  黃明和


司法院資訊處製作；財團法人民間司法改革基金會備份。
